【裁判字號】    91,上訴,2600
【裁判日期】    921229
【裁判案由】    偽造有價證券等
【裁判全文】
臺灣高等法院刑事判決                          九十一年度上訴字第二六００號
    上  訴  人
    即 自訴 人  戊○○
                丁○○
    共同代理人  任鳴鉅律師
    被      告  乙○○
    選任辯護人  涂惠民律師
右上訴人因被告偽造有價證券等案件，不服臺灣板橋地方法院九十年度自字第一九三
號，中華民國九十一年七月二十五日第一審判決，提起上訴，本院判決如左：
    主  文
上訴駁回。
    理  由
一、自訴意旨：
    被告乙○○於民國八十八年八月十七日及二十九日分別向自訴人等借款合計新台
    幣（下同）三百五十萬元，於借款時除提供土地為擔保外，因擔保品不良，為取
    信自訴人，詐稱其表弟「林酉安」頗具實力，願提供「林酉安」為連帶保證人，
    以確保自訴人債權，並共同簽發本票，事後發現本票上「林酉安」之名係由丙○○所冒簽，且被告與丙○○亦冒稱表姊弟關係，被告亦拒不償還借款，因認被告
    乙○○所為，係涉有刑法第三百三十九條第一項之詐欺罪，及同法第二百零一條
    之偽造有價證券罪嫌云云。
二、按犯罪事實應依證據認定之，無證據不得認定其犯罪事實，刑事訴訟法第一百五
    十四條定有明文；次按認定犯罪事實，須依證據，而所謂證據，係指合法之積極
    證據就犯罪事實能為具體之證明者而言；又認定不利於被告之事實，須依積極證
    據，苟積極證據不足為不利於被告事實之認定時，即應為有利於被告之認定，更
    不必有何有利之證據，最高法院三十年上字第八一六號著有判例。再所謂「積極
    證據足以為不利被告事實之認定」，係指據為刑事訴訟法上證明之全盤證據資料
    ，無論其為直接證據或間接證據，在客觀上均須達於通常一般之人均不致於有所
    懷疑，而得確信其為真實之程度，始得據為有罪之認定，若其關於被告是否犯罪
    之證明未能達此程度，而有合理性懷疑之存在，致使無從形成有罪之確信，根據
    「罪證有疑，利於被告」之證據法則，即不得遽為不利於被告之認定，此觀諸最
    高法院七十六年台上字第四九八六號判例意旨自明。又告訴人之告訴，係以使被
    告受刑事訴追為目的，其陳述是否與事實相符，仍應調查其他事實以資審認，始
    得為不利被告之認定，最高法院五十二年臺上字第一三○○號判例亦可資參照。
三、起訴所憑之證據：
    自訴人戊○○、丁○○認被告乙○○涉有前開詐欺及偽造有價證券罪嫌，無非係
    以本票影本三張、存證信函影本一件、土地登記簿謄本影本一件、被告乙○○國
    民
    主要論據。
四、被告之辯解：
    被告乙○○堅決否認有詐欺及偽造有價證券等犯行，辯稱：那天伊去事務所向自
    訴人丁○○、戊○○貸款借一百二十萬元，扣除利息和費用，實際交付九十七萬
    元，有簽發本票、支票及設定抵押。八月十八日又再借三百二十萬元，自訴人丁○○介紹伊去代書事務所，其中一百二十萬元是前債，以清償自訴人戊○○，再
    扣除仲介費、利息，實際拿到一百五十萬元。三十萬元是甲○○私下去借，要伊
    當保證人。當時簽發本票時，林酉安沒有在現場，也沒有他的簽名。後來伊找朋
    友借錢，來還自訴人三百二十萬元，但自訴人要伊多還一百一十萬元才肯交還，
    所以伊根本沒有意思要騙自訴人三百二十萬元，而且伊有提出價值一千餘萬元的
    不動產做擔保，絕對不是詐欺等語。
五、本院之判斷：
（一）本件自訴人主張被告乙○○與自稱「林酉安」之人於八十八年八月十七日及二
      十九日分別向其借款合計三百五十萬元，並由被告乙○○與自稱「林酉安」之
      人當場簽立本票二紙云云。然由系爭本票二紙之發票人欄簽署方式以觀，如自
      訴人確有要求「林酉安」充當共同發票人或保證人，自應於本票上發票人欄，
      預留空位與被告乙○○共同簽署，而非僅在靠近金額欄處（票號ＴＨ0000
      000號）或日期欄處（票號ＴＨ0000000號）簽署「林酉安」、按捺
      指印及書寫
      之簽名係被告乙○○與丙○○共同冒名代簽，並認被告乙○○涉有偽造有價證
      券犯行，已堪置疑。
（二）原審將自訴人提出之票號0000000號票面金額三百萬元及票號0000
      000號票面金額二十萬元之本票各一紙，及自訴人提出之抵押權設定借款證
      明書一紙送請內政部警政署刑事警察局鑑驗其上之指紋結果，認為送鑑定之抵
      押權設定借款證明書與本票二張上所捺之三枚指紋皆為同一人之指紋，經輸入
      電腦析鑑結果，與內政部警政署刑事警察局檔存「林酉安」指紋卡之左拇指指
      紋相符，此雖有該局九十一年六月六日刑紋字第○九一○一二三三九六號鑑驗
      書在卷；惟嗣經本院送請內政部警政署刑事警察局以該局九十一年十月二十四
      日刑紋字第０九一０二九二０八四號函回覆：「林酉安」之指紋鑑定卡，係由
      丙○○所冒名留存附卷可稽，足見在本票上簽「林酉安」及捺指印之人，應係
      林龍輝其人。
（三）證人即承辦本件三百二十萬元借款之代書李國鎮於原審證稱：簽發本票時，我
      確定百分之百他（自稱「林酉安」之人）不在場，因為這案子是雙方的事情，
      我不可能通知林酉安等語（見原審卷一第一百頁），益徵該二紙本票「林酉安
      」之簽名顯係事後所簽，被告為借款而簽發本票交付自訴人後，上開本票業已
      由自訴人持有中，縱丙○○事後假冒「林酉安」之名在本票上簽名捺指紋，亦
      難以證明丙○○與被告乙○○有何關連，且無其他證據證明被告乙○○與丙○○對於共同偽造有價證券罪有犯意聯絡，自難援引為不利於被告之認定。而自
      訴人戊○○及丁○○於原審訊問時均稱，上開本票二紙及抵押權設定借款證明
      書上「林酉安」之簽名及所捺之指紋，係當場由自稱「林酉安」之人所為，顯
      非事實，不足採信。
（四）承辦本案代書之證人李國鎮於原審復證稱：雙方伊都不認識，是自訴人丁○○
      帶被告來辦理設定抵押權時才認識，他們在伊事務所有談到之前在丁瑞欽事務
      所借一百二十萬元，因為被告需要用錢，所以再借三百二十萬元，部分先清償
      之前借的一百二十萬元，所以再扣掉傭金、利息約四、五十萬元，實際匯給被
      告約一百五十萬元，由伊去辦抵押權設定。林酉安有說被告是他表姊，但是被
      告沒有回應‧‧‧被告當時借三百二十萬元時提供的擔保品價值夠擔保債務，
      因為當時公告現值是一仟四百多萬元。但是有農會第一順位抵押一佰多萬元‧
      ‧‧因本件要去苗栗大湖的地政事務所辦理設定，同行沒有代書執照，所以才
      委託伊，本件雙方當事人到伊事務所時，被告說要向自訴人借錢，麻煩伊拿苗
      栗大湖段的土地到土地銀行貸款，來還民間借貸，伊有請土地銀行雙和分行去
      估價，銀行的人也看過現場，說土地價值可以借到八百萬元，因為公告現值為
      一千四百多萬元。那時候農發條例未修法，被告
      到台北，才願意放款。之前聽他們說，被告有向自訴人借一百二十萬元，這筆
      再借三百二十萬元，其中一百二十萬元是還前次借的一百二十萬元。後來三百
      二十萬元辦好，有辦理設定抵押權，先扣掉一百二十萬元及預扣利息、佣金，
      最後剩下約一百五十萬元匯到被告戶頭。當時被告在我們公司有簽發本票等語
      （參見原審卷一第五十頁至第五十一頁、原審卷二第九十九頁至第一百頁）。
（五）是依證人李國鎮前述證言，本件被告乙○○所借三百二十萬元，係先清償之前
      借款一百二十萬元，並扣掉佣金及三個月利息約四、五十萬元，且提供苗栗縣
      之土地（當時公告現值是一千四百多萬元）作為借款擔保，僅實際借給被告乙○○約一百五十萬元之款項，自難認為被告自始即有詐欺之意圖。況該借款所
      擔保之土地經自訴人以陳倪慧林名義聲請法院強制執行，經台灣苗栗地方法院
      民事執行處通知，該擔保土地之最低拍賣價格為二千四百五十八萬元，此有台
      灣苗栗地方法院民事執行處九十年五月九日苗院興執民字第二一六五號通知書
      影本一件附卷可稽，扣除第一順位抵押權金額一百三十萬元，足供清償被告之
      借款。縱依該擔保品之公告地價每平方公尺一千六百元計算，該擔保土地面積
      為八千一百九十二平方公尺，則公告現值亦有一千三百多萬元，足證證人李國
      鎮所言非虛。則被告茍有詐欺之意圖，應無可能提供高價額土地作為借款擔保
      ，更無優先清償先前之一百二十萬元借款，而僅實拿一百五十萬元。俱見被告
      乙○○並無詐欺之犯意，本件純係民事糾葛，應循民事途徑予以解決。
（六）至於自訴人所述三十萬元借款部分，借款人為甲○○，被告乙○○僅為保證人
      ，業據自訴人戊○○陳明在卷，借款人甲○○亦有提供三重市○○段一四九○
      地號土地設定抵押權供擔保（見被告答辯狀所附證物五之土地登記簿謄本），
      而被告僅為甲○○之借款保證人並以上開數筆土地作為擔保，均足夠清償該三
      十萬元借款，被告尚難以詐欺罪相繩。
六、維持原判決之理由：
    綜上敘述，自訴人憑以認被告成立詐欺及偽造有價證券二罪嫌之論據，在客觀上
    顯未達於通常一般之人均不致於有所懷疑，而得確信被告確曾犯罪之程度，自有
    合理懷疑之存在，無從為被告有罪之確信，難資為認定被告成立詐欺及偽造有價
    證券二罪嫌。此外，復查無其他積極證據足認被告有自訴人所指犯行，原審以不
    能證明被告犯罪，諭知被告無罪之判決，核無違誤，自訴人上訴仍執前詞，指摘
    原判決不當，為無理由，應予駁回。
七、適用之法律：刑事訴訟法第三百六十八條。
中      華      民      國    九十二    年     十二     月    二十九    日
                              臺灣高等法院刑事第二十庭
                                  審判長法  官  陳  晴  教
                                        法  官  李  春  地
                                        法  官  鄧  振  球
右正本證明與原本無異。
如不服本判決，應於收受送達後十日內向本院提出上訴書狀，其未敘述上訴之理由者
並得於提起上訴後十日內向本院補提理由書（均須按他造當事人之人數附繕本）。
                                        書記官  郭  台  發
中      華      民      國    九十二    年      十二    月    三十一    日


司法院資訊處製作；財團法人民間司法改革基金會備份。
